---
title: "Gestion de Portefeuille"
subtitle: 'TP-1: Analyse du CAC40'
date: "Février-Mars 2021"
author: [UNG Théophile, POUPARD Paul, NANTAS Paul, SPRIET Thibault]
output:
  #word_document: default
  pdf_document:
    keep_tex: yes
    fig_caption: yes
    latex_engine: pdflatex
    fig_crop: false
geometry: margin=1in
header-includes:
- \usepackage[utf8]{inputenc}
- \usepackage{amsmath}
- \usepackage{amsfonts}
- \usepackage{amssymb}
---

```{r setup, include=FALSE}
knitr::opts_chunk$set(echo = FALSE)
```

```{r load-libraries, include=FALSE, echo=TRUE}
#install.packages(c("lubridate","corrplot","Hmisc","tseries","timeSeries","roll","plotrix"))
library(lubridate)
library(corrplot)
library(Hmisc)
library(tseries)
library(timeSeries)
library(roll)

get.src.folder <- function() {
  path.expand("../GP/src")
}

get.data.folder <- function() {
  path.expand("../GP/data")
}

source(file.path(get.src.folder(), 'utils.R'))
source(file.path(get.src.folder(), 'FileUtils.R'))
```


## Les données

On charge les séries de rendements pour l'indice et les composants de l'indice.

```{r, get-data, warning=FALSE, echo=TRUE}

  ts.all <- get.all.ts('CAC40', tickers=NULL, returns = TRUE,
    dt.start = dmy('01Jul2007'), combine = T)
  
  # bad data for Valeo
  ts.all <- ts.all[,-17]
  
  # keep good data window
  ts.all <- window(ts.all, dmy('01Jul2007'), 
                   dmy('01Jan2009'))
  
  # merge with cac40 index
  cac.index <- get.ts('fchi', 'CAC40')

  cac.ret <- returns(cac.index)
  names(cac.ret) <- 'CAC40'
  ts.all <- removeNA(cbind(ts.all, cac.ret))
```


```{r, plot-cac-1, echo=TRUE, fig.height=4, echo=TRUE}
plot(ts.all[, c(1,2,3)], main='Rendement quotidien')
```

Puis on filtre les points suspects: rendements supérieur à 8 s.d.

```{r, filter, warning=FALSE, echo=TRUE} 
  # flag bad data points: > * \sigma
  good.limit <- 8*apply(ts.all, 2, sd)
  
  ts.bad <- ts.all*FALSE
  for(j in seq(ncol(ts.bad))) {
    ts.bad[,j] <- abs(ts.all[,j]) > good.limit[j]
  }
  good.index <- !apply(ts.bad,1,any)
  ts.all <- ts.all[good.index,]
```

Finalement, on calcule les rendements hebdomadaires:
  
```{r, weekly-return, echo=TRUE} 
  # aggregate returns by week
  by <- timeSequence(from=start(ts.all), 
                     to=end(ts.all), by='week')
  ts.all.weekly <- aggregate(ts.all, by, sum)

  ts.stocks <- ts.all.weekly[,-40]
  ts.index <- ts.all.weekly[,40]
```
```{r, plot-cac-2, echo=FALSE, fig.height=4}
plot(ts.index, main='Rendement hebdomadaire de l\'indice CAC40')
```

## Calcul de correlation

+ Calculer la matrice de corrélation des actions de l\'indice.

```{r,corr-day,echo=TRUE, fig.height=7}
cor.stocks <- cor(ts.all[,-40]) # daily
cor.hebd.stocks <- cor(ts.stocks) # weekly
```
```{r,corr-hebd,fig.height=7}
corrplot(cor.stocks, type="upper", order="hclust",title="Corrélation quotidienne des actions du CAC40",tl.col="black",mar=c(0,0,1,0))
corrplot(cor.hebd.stocks,type="upper",order="hclust",title="Corrélation hebdomadaire des actions du CAC40",tl.col="black",mar=c(0,0,1,0))
```

+ Rechercher des actions fortement corrélées et d'autres qui semblent indépendantes. 
Justifier ces observations en considérant la nature des entreprises.  

On remarque une corrélation plus importante et donc une identification de clusters plus nette
sur la matrice de corrélation des rendements hebdomadaires.
Cela s'explique par le fait qu'il peut y avoir des variations importantes sur une journée (versement des dividendes, annonce de presse ...) mais
qu'elles sont lissées sur toute la semaine.  
Suite à cette remarque, nous décidons de travailler sur la matrice de corrélation des rendements hebdomadaires.  
Tout d'abord, la grande majorité des titres sont corrélés positivement, ce qui met en évience la difficulté de diversifier son portefeuille d'actifs
au sein d'un indice. Il est tout de même intéressant de noter que le titre **ei** (Essilor) présente une légère corrélation négative avec plusieurs autres indices
comme : **bnp**, **gle** (Société générale) ou encore **ug** (Peugeot).  

## Actions fortement corrélées :
* sgo (Saint Gobain) et lg (Lafarge) : toutes les deux dans les **matériaux**
* rno (Renault), ug (Peugeot), ml (Michelin) : milieu de **l'automobile**.  

## Actions très peu corrélées :
* ora (Orange), et aca (Crédit Agricole) : Télécommunication et Banque
* ora et ml (Michelin) : Télécom et automobile
* tec (Technip) et san (Sanofi Aventis) : Pharmaceutique et Ingénierie/Construction


+ Choisir 3 titres, et reproduire la figure 3.5, page 35 du manuel de B. Pfaff.
Commenter les résultats obtenus.

```{r,echo=TRUE}
roll.edf <- timeSeries(roll_cor(ts.all$CAC40,ts.all$edf,10),unit="CAC & EDF")
time(roll.edf) <- time(ts.all)

roll.tec <- timeSeries(roll_cor(ts.all$CAC40,ts.all$tec,10),unit="CAC & TEC")
time(roll.tec) <- time(ts.all)

roll.bnp <- timeSeries(roll_cor(ts.all$CAC40,ts.all$bnp,10),unit="CAC & BNP")
time(roll.bnp) <- time(ts.all)
```
```{r, roll-corr}
plot(cbind(roll.edf,roll.tec,roll.bnp), ylim=c(-1,1), main='Rolling correlations de trois actions du CAC40')
```

Etudier la corrélation entre deux indices sur une période n'est pas suffisant. En effet la corrélation est une valeur dynamique qui peut
prendre des valeurs très différentes au cours d'une certaine période. C'est pourquoi la "rolling correlation" est une mesure très intéressante.
Celle-ci permet de visualiser l'évolution de la corrélation entre deux séries temporelles.  
Dans notre cas, nous avons choisi de comparer les paires suivantes : *(edf/cac40)*, *(tec/cac40)*, *(bnp.cac40)*.  
Ces graphiques viennent nuancer nos interprétation de la matrice de corrélation. En effet on remarque qu'il existe des périodes pendant lesquelles,
un titre va avoir une corrélation positive avec le CAC40 tandis qu'un autre aura une corrélation négative.


# Analyse en composantes principales

+ Effectuer une ACP de la matrice de covariance des rendements hebdomadaires

```{r, echo=TRUE}
cor.returns.hebd <- cor(ts.stocks)
pca.returns.hebd <- prcomp(cor.returns.hebd)

# normalized eigenvalues
norm.ev <- pca.returns.hebd$sdev^2
norm.ev <- norm.ev/sum(norm.ev)
large.ev.1 <- norm.ev[1:6]
names(large.ev.1) <- paste("PC", seq_along(large.ev.1))
```

```{r, pca}
plot.1 <- barplot(100*large.ev.1, ylim=c(0,100), col="blue", ylab="Contribution (%)",
                  main="Premiers composants principaux\n des covariances des rendements hebdomadaires\n des actions du CAC40")
lines(plot.1, 100*cumsum(large.ev.1), type='b', pch=5, col="red", lty=2)
legend("right", legend=c("Contribution ratio", "cumulative contribution"),
       col=c("blue", "red", "green"), lty=1:3, cex=0.8)
```

+ Observer les projections des variables sur les deux premiers vecteurs propres, et tenter de fournir une interprétation économique de ces facteurs.

```{r,echo=TRUE}
pca.firstcomp.2 = pca.returns.hebd$rotation[,c(1,2)]
cor.projected = t(t(pca.firstcomp.2) %*% cor.returns.hebd)
```

```{r, 2pc}
plot(cor.projected[,1],cor.projected[,2],ylim=c(-.4,2),xlab="PC1",ylab="PC2",main="Projection des variables sur les deux composants principaux")
text(cor.projected[,1],cor.projected[,2], labels=row.names(cor.projected), cex= 0.7, pos=3)
```

Dans cette partie, nous allons tenter de montrer que le premier composant correspond à l'indice du marché, dans notre cas le CAC40.
Pour cela, nous attribuons un poids à chaque titre (entre 0,1) qui correspond à l'importance de sa projection sur la première composante.
Ensuite nous calculons pour chaque date la somme des rendements pondérés. Nous espérons que cette somme soit égale au rendement du cac40.  


```{r,echo=TRUE}
weights.stocks <- unlist(lapply(cor.projected[,1],function(value) abs(value)/abs(sum(cor.projected[,1]))))
stocks.returns.weighted <- do.call(cbind,lapply(colnames(ts.stocks), function(stock) ts.stocks[,stock]*weights.stocks[stock]))
ts.index.replicated <- colSums(t(stocks.returns.weighted))
```

```{r, cac40-replicated}
ts.index.replicated <- timeSeries(ts.index.replicated)
names(ts.index.replicated) <- "CAC40 répliqué"
plot(cbind(ts.index,ts.index.replicated),main="Réplication CAC40")
```

