---
title: "Gestion de Portefeuille"
subtitle: "TP-4: Impact de la matrice de covariance dans le modèle MV"
author: Patrick Hénaff
date: "Février-Mars 2021"
output: 
  pdf_document:
    keep_tex: true
    fig_caption: yes
    latex_engine: pdflatex
    extra_dependencies: ["float"]
geometry: margin=1in

header-includes:
  - \usepackage[utf8]{inputenc}
  - \usepackage{float}
  - \floatplacement{figure}{H}

bibliography: ../../library.bib
csl: ../../apa.csl
---

```{r setup, include=FALSE}
knitr::opts_chunk$set(echo = FALSE)
knitr::opts_chunk$set(fig.pos = "h", out.extra = "")
```

```{r load-libraries, include=TRUE, echo=TRUE, message=FALSE, warning=FALSE}
library(xts)
library(hornpa)
library(lubridate)
library(xtable)
library(quantmod)
library(PerformanceAnalytics)
library(TTR)
library(lubridate)
library(roll)
#library(Hmisc)
library(nFactors)
library(kableExtra)
library(broom)
library(quadprog)
get.src.folder <- function() {
  path.expand("../GP/src")
}
get.data.folder <- function() {
  path.expand("../GP/data")
}
source(file.path(get.src.folder(), 'utils.R'))
source(file.path(get.src.folder(), 'FileUtils.R'))
```

# Données

On utilise la base de données "MultiAsset" du paquet FRAPO:

```{r, echo=T, message=FALSE, warning=FALSE}
library(FRAPO)
data(MultiAsset)
R <- returnseries(MultiAsset, percentage=F, trim=T)
```

Quelques statistiques descriptives sont résumées ci-dessous:

```{r ret-moments, echo=FALSE}
statNames <- c("mean", "std dev", "skewness", "kurtosis")
symbols <- colnames(R)
mo <- matrix(NA, nrow=length(symbols), ncol=length(statNames))
n <- 1
for(s in symbols) {
  ts <- R[, s]
  mo[n,] <- c(mean(ts), sd(ts), skewness(ts), kurtosis(ts))
  n <- n+1
}
colnames(mo) <- statNames
rownames(mo) <- symbols
```

```{r show-stats, echo=FALSE}
kbl(mo, "latex", caption="Summary Statistics", booktabs=T) %>%
  kable_styling(latex_options=c("stripped", "HOLD_position"))
```
\ 

## Etude de la matrice de covariance

On se propose d'étudier la matrice de covariance à l'aide de la formule de Stevens pour la matrice d'information $\mathcal{I} = \Sigma^{-1}$.

```{r}
sigma <- cov(R)
sigma.inverse <- solve(sigma)
```

- Pour chaque actif, estimer le modèle 

$$
R_{i,t} = \beta_0 + \beta_i^T R_t^{(-i)} + \epsilon_{i,t}
$$
avec $R_t^{(-i)}$ vecteur de rendement de tous les actifs sauf l'actif $i$, $\epsilon_{i,t} \sim \mathcal{N}(0, s_i^2)$

```{r}
  sigma.i <- mo[,"std dev"]
  R_i.t <- lapply(names(R), function(titre) {
    r_i <- R[names(R) != titre]
    tmp <- matrix(unlist(R[names(R) != titre]),ncol=9,  byrow = FALSE )
    reg <- lm(unlist(R[titre]) ~ tmp)
    #print(summary(reg))
    k=length(reg$coefficients)-1 #Subtract one to ignore intercept
    SSE=sum(reg$residuals**2)
    n=length(reg$residuals)
    si2 = sqrt(SSE/(n-(1+k))) #Residual Standard Error
    
    beta.i <- coef(reg)[2:10]
    beta.0 <- coef(reg)[1]
    
    R_final <- beta.0 +  (matrix(unlist(r_i), ncol = 9, byrow = FALSE) %*% beta.i)
    
      return (c(beta.i, si2))
    })
names(R_i.t) <- names(R)
```

- Trier les modèles par $R_i^2$ décroissant. En déduire les actifs qui sont susceptibles de recevoir un poids important dans le portefeuille optimal MV.

```{r}
#calcul de Ri**2
R.i2 <- c()
for (k in 1:length(sigma.i)) {
    
  R.i2 = c(R.i2,1- (1 / (sigma.inverse[k,k] * sigma.i[k]**2)))
  
}

R.i2 = sort(R.i2, decreasing = TRUE)
print(R.i2)
```

```{r}
#calcul des poids 
mu <- mo[,"mean"]
wi <- c()
wi2 <- c()
for (i in 1:length(sigma.i)){
  
  #methode avec 1-Ri**2
  wi = c(wi ,( mu[i] - unlist(R_i.t[i])[1:9]%*%mu[-i])/ ( (1-R.i2[i])*sigma.i[i]**2) )
  #methode avec Si carré calculé à partir des regresions
  wi2 = c(wi ,( mu[i] - unlist(R_i.t[i])[1:9]%*%mu[-i])/ (unlist(R_i.t[i])[10]**2 ) )
  
}
names(wi) <- names(R)
wi = sort(wi, decreasing = TRUE)
wi = wi/sum(wi)
print(wi)

names(wi2) <- names(R)
wi2 = sort(wi2, decreasing = TRUE)
wi2 = wi2/sum(wi2)
print(wi2)
```



- Calculer les poids optimaux du modèle MV, et comparer avec les résultats des régressions.
```{r}
#calcul des poids avec le modèle MV
A.sum <- matrix(mu, ncol=1)
A.mat <- cbind(A.sum)
n <- length(mu)
b <- 1
qp <- solve.QP(2*sigma, rep(0,n), A.mat, b, meq=1)
names(qp$solution) <- names(R)
w = sort(qp$solution, decreasing = TRUE)
w = w/sum(w)
print(w)
```
