---
title: "Gestion de Portefeuille"
subtitle: "TP-4: Impact de la matrice de covariance dans le modèle MV"
author: Patrick Hénaff
date: "Février-Mars 2021"
output: 
  pdf_document:
    keep_tex: true
    fig_caption: yes
    latex_engine: pdflatex
    extra_dependencies: ["float"]
geometry: margin=1in

header-includes:
  - \usepackage[utf8]{inputenc}
  - \usepackage{float}
  - \floatplacement{figure}{H}

bibliography: ../../library.bib
csl: ../../apa.csl
---

```{r setup, include=FALSE}
knitr::opts_chunk$set(echo = FALSE)

knitr::opts_chunk$set(fig.pos = "h", out.extra = "")
```

```{r load-libraries, include=TRUE, echo=TRUE, message=FALSE, warning=FALSE}
library(xts)
library(hornpa)
library(lubridate)
library(xtable)
library(quantmod)
library(PerformanceAnalytics)
library(TTR)
library(lubridate)
library(roll)
#library(Hmisc)
library(nFactors)
library(kableExtra)
library(broom)


get.src.folder <- function() {
  path.expand("../GP/src")
}

get.data.folder <- function() {
  path.expand("../GP/data")
}

source(file.path(get.src.folder(), 'utils.R'))
source(file.path(get.src.folder(), 'FileUtils.R'))
```

# Données

On utilise la base de données "MultiAsset" du paquet FRAPO:

```{r, echo=T, message=FALSE, warning=FALSE}
library(FRAPO)
data(MultiAsset)
R <- returnseries(MultiAsset, percentage=F, trim=T)
```

Quelques statistiques descriptives sont résumées ci-dessous:

```{r ret-moments, echo=FALSE}
statNames <- c("mean", "std dev", "skewness", "kurtosis")
symbols <- colnames(R)
mo <- matrix(NA, nrow=length(symbols), ncol=length(statNames))
n <- 1
for(s in symbols) {
  ts <- R[, s]
  mo[n,] <- c(mean(ts), sd(ts), skewness(ts), kurtosis(ts))
  n <- n+1
}

colnames(mo) <- statNames
rownames(mo) <- symbols
```

```{r show-stats, echo=FALSE}
kbl(mo, "latex", caption="Summary Statistics", booktabs=T) %>%
  kable_styling(latex_options=c("stripped", "HOLD_position"))
```
\ 

## Etude de la matrice de covariance

On se propose d'étudier la matrice de covariance à l'aide de la formule de Stevens pour la matrice d'information $\mathcal{I} = \Sigma^{-1}$.

```{r}
sigma <- cov(R)
sigma.inverse <- solve(sigma)
```

- Pour chaque actif, estimer le modèle 

$$
R_{i,t} = \beta_0 + \beta_i^T R_t^{(-i)} + \epsilon_{i,t}
$$
avec $R_t^{(-i)}$ vecteur de rendement de tous les actifs sauf l'actif $i$, $\epsilon_{i,t} \sim \mathcal{N}(0, s_i^2)$

```{r}
  sigma.i <- mo[,"std dev"]
  epsilon.i <- lapply(sigma.i , function(value) rnorm(dim(R)[1], 0 , value))
  #beta.0 <- matrix(1, ncol=1, nrow = 84)
 # beta.0 = apply(R,1, mean)
 # beta.i <- matrix(1, ncol = 1, nrow = 9)
  R_i.t <- lapply(names(R), function(titre) {
    r_i <- R[names(R) != titre]
    tmp <- matrix(unlist(R[names(R) != titre]),ncol=9,  byrow = FALSE )
    reg <- lm(unlist(R[titre]) ~ tmp)
    beta.i <- coef(reg)[2:10]
    beta.0 <- coef(reg)[1]
    R_final <- beta.0 +  (matrix(unlist(r_i), ncol = 9, byrow = FALSE) %*% beta.i) + matrix(unlist(epsilon.i[titre]))
      return (R_final)
    })
names(R_i.t) <- names(R)
```

- Trier les modèles par $R_i^2$ décroissant. En déduire les actifs qui sont susceptibles de recevoir un poids important dans le portefeuille optimal MV.

```{r}
  R.mean <- lapply(R_i.t, function(indice) mean(indice)**2)
  R.mean.sort <- sort(unlist(R.mean), decreasing = TRUE)
```

- Calculer les poids optimaux du modèle MV, et comparer avec les résultats des régressions.
```{r}
# Poids négatifs ?
w <- solve(2*sigma, rep(1,10))
w <- w / sum(w)
w <- sort(w, decreasing = TRUE)
print(w)
print(R.mean.sort)
```

## Lien avec l'ACP

- Effectuer une ACP de la matrice de covariance des rendements.
```{r}
# cor ou cov???
sigma <- cov(R)
sigma.inverse <- solve(sigma)

pca.returns <- prcomp(sigma)
norm.ev <- pca.returns$sdev^2
norm.ev <- norm.ev/sum(norm.ev)
large.ev.1 <- norm.ev[1:6]
names(large.ev.1) <- paste("PC", seq_along(large.ev.1))
```

```{r}
plot.1 <- barplot(100*large.ev.1, ylim=c(0,110), col="blue", ylab="Contribution (%)",
                  main="Premiers composants principaux des covariances des rendements\n des différents indices", cex.main = 1)
lines(plot.1, 100*cumsum(large.ev.1), type='b', pch=2, col="red", lty=2)
legend("right", legend=c("Contribution ratio", "cumulative contribution"),
       col=c("blue", "red", "green"), lty=1:3, cex=0.8)
```

- Identifier un vecteur propre qui est un facteur d'arbitrage caractérisé

```{r}

```

- Faire le lien entre cette observation et les poids optimaux du modèle MV.

```{r}

```

